【裁判字號】    98,上易,129
【裁判日期】    990210
【裁判案由】    確認買賣關係不存在等
【裁判全文】
臺灣高等法院高雄分院民事判決         98年度上易字第129號
上  訴  人  永豐商業銀行股份有限公司
法定代理人  丁○○
訴訟代理人  甲○○
訴訟代理人  己○○
被  上訴人  戊○○原名莊雅淑.
被  上訴人  乙○○
上列當事人間因確認買賣關係不存在等事件，對於民國98年3 月
19日臺灣高雄地方法院97年度訴字第1421號第一審判決提起上訴
，本院於99年1月27日辯論終結，判決如下：
    主  文
原判決廢棄。
確認被上訴人戊○○、乙○○間就坐落高雄縣鳳山市○○段五五
九之二地號土地，面積一一六三平方公尺，權利範圍二００００
分之一七五及其上建物二三八五建號即門牌號碼高雄縣鳳山市○
○街六七號六樓房屋，權利範圍二分之一（下稱系爭房地）之買
賣關係不存在。
被上訴人戊○○前項所示房地，經高雄縣鳳山地政事務所於九十
六年十一月二日所為所有權移轉登記應予塗銷。
第一、二審訴訟費用由被上訴人負擔。
    事 實 及 理 由
一、上訴人永豐商業銀行股份有限公司之法定代理人已變更為丁
    ○○，有經濟部函及上訴人公司變更登記表在卷可稽。據丁
    ○○聲明承受訴訟（本院卷第189 至196 頁），核無不合，
    應予准許。
二、被上訴人乙○○，未於言詞辯論期日到場，核無民事訴訟法
    第386 條所列各款情形，准依上訴人之聲請為一造辯論判決
    。
三、上訴人起訴主張：訴外人帝士國際股份有限公司（下稱帝士
    公司）以訴外人王龍溪及被上訴人乙○○為連帶保證人，於
    民國（下同）96年3 月21日與上訴人約定於96年7 月10日起
    ，向上訴人借款新臺幣（下同）2,801 萬元。惟帝士公司自
    96年10月25日起即未依約清償本息，迄今尚欠本金24,730,3
    41元及利息暨違約金（下稱系爭債權）未清償。詎被上訴人
    乙○○為逃避債務，竟於96年10月19日與其妻即被上訴人莊
    雅淑即戊○○（以下均稱戊○○）通謀，由被上訴人乙○○
    將其所有之坐落高雄縣鳳山市○○段559 之2 地號土地，面
    積1163平方公尺、權利範圍二萬分之一七五及其上建物2385
    建號即門牌號碼高雄縣鳳山市○○街67號6 樓房屋（權利範
    圍1/2 ），以買賣方式移轉為被上訴人莊雅淑所有，並於96
    年11月2 日完成登記。上訴人為乙○○之債權人，且欲向乙
    ○○求償，有確認該買賣關係不存在之法律上利益。爰確認
    該買賣之債權及物權行為均無效，代位乙○○訴請被上訴人
    莊雅淑塗銷以買賣為原因所為之所有權移轉登記，聲明求為
    判決：(一)確認被上訴人間就系爭房地之買賣關係不存在。(二)
    被上訴人戊○○應將系爭房地，經高雄縣鳳山地政事務所於
    96年11 月2 日所為之所有權移轉登記予以塗銷。
四、被上訴人戊○○則以：乙○○從94年至96年間陸續向戊○○
    及其弟借款匯入帝士國際股份有限公司，總計820,752 元，
    詎乙○○及帝士公司還不出錢，戊○○遂向乙○○提出由乙
    ○○名下鳳山市房屋償還之前所欠錢並簽下土地房屋買賣契
    約書。又因系爭房屋原先係以乙○○之妹妹吳仲瓊以吳仲瓊
    名義向台銀辦理員工優惠房貸，嗣吳仲瓊因意外過世而由其
    父吳榮林繼承，但台銀為撫卹過世員工家屬並未取消員工優
    惠貸款，所以當其父吳榮林過世時，乙○○及其母吳陳玉秋
    共同繼承，為保有員工優惠房貸，並未向台銀辦理變更借款
    名義人，當乙○○因償債將名下一半房屋過戶給戊○○時，
    戊○○也因為要保有員工優惠房貸才未向台銀提出申請變更
    房屋借款名義人。至於買賣契約書上面所載土地及建物價格
    係根據稅捐單位的公告現值而來。私契價格是根據雙方合意
    的買賣價格，公契的土地部分是依土地公告現值，房屋部分
    是以房屋稅單上面的公告現值來作為移轉價值，其上所載金
    額就是當時的公告現值，系爭房地之買賣價金並無前後不一
    致情事。系爭房地買賣為真實，並非通謀虛偽買賣等語置辯
    。
五、被上訴人乙○○未於言詞辯論期日到場，亦未提出書狀為任
    何聲明或陳述。
六、原審為上訴人敗訴之判決，上訴人不服，提起上訴請求：聲
    明：(一)原判決廢棄。(二)確認被上訴人戊○○、乙○○間就坐
    落高雄縣鳳山市○○段559 之2 地號，面積1163平方公尺，
    權利範圍二萬分之一七五及其上建物2385建號即門牌號碼高
    雄縣鳳山市○○街67號6 樓房屋之買賣關係不存在。(三)被上
    訴人戊○○應將系爭房地，經高雄縣鳳山地政事務所於96年
    11月2 日所為之所有權移轉登記應予塗銷。被上訴人則請求
    駁回上訴。
七、兩造不爭執事項：
  (一)上訴人對被上訴人乙○○有上述之債權存在，有授信及交易
    總申請書、撥款申請書、台灣台北地方法院97年度重訴字第
    175 號、第176 號民事判決暨確定證明書在卷可參。
  (二)系爭房地所有權原登記為乙○○名義，於96年11月1 日申請
    以買賣為原因移轉所有權登記至莊雅淑名下（於96年11月2
    日登記完畢）。其上設有本金最高限額328 萬元抵押權，抵
    押權人為台灣銀行。
八、本院判斷：
    被上訴人間就系爭房地所為之買賣行為及移轉所有權之物權
    行為，是否為基於通謀虛偽意思表示而屬無效？
    1.按在消極確認之訴，固應由被告就其法律關係存在負舉證
      責任。惟第三人主張表意人與相對人通謀而為虛偽意思表
      示者，該第三人應負舉證之責，上訴人主張被上訴人間之
      系爭土地買賣關係，屬通謀虛偽意思表示而無效，請求確
      認上訴人間上開買賣關係不存在，則上訴人就其主張被上
      訴人間係通謀為虛偽買賣意思表示之事實，自應負舉證之
      責。本件上訴人主張被上訴人間就系爭房地之買賣係通謀
      虛偽意思表示為無效，而提起消極確認之訴，依上開說明
      ，上訴人應就被上訴人間通謀虛偽買賣意思表示之事實，
      負舉證責任。
    2.上訴人主張被上訴人就系爭房地之買賣行為，未有價金交
      付，且系爭房地鑑估價值僅有1,121,000 元，戊○○何以
      願以2,920,000 元購買？被上訴人間顯為通謀虛偽等語。
      被上訴人戊○○則以乙○○從94至96年間陸續向伊及弟借
      款匯入帝士國際股份有限公司，總計820,752 元，詎乙○
      ○及帝士公司還不出錢，而系爭房地原由吳仲瓊向台灣銀
      行申貸員工優惠房貸，金額為273 萬元，嗣乙○○因繼承
      系爭土地全部及房屋1/2 產權登記在乙○○名下，本件買
      賣時系爭房貸額尚有210 萬元，乃作價292 萬元售予伊，
      並由伊負責償清該房貸等語置辯。
    3.戊○○辯稱：伊有匯錢給乙○○二十幾萬、預借現金5 萬
      元，及幫他代繳信用卡款十萬八千多元，所有建華銀行高
      雄分行、聯邦銀行三民分行、台新國際商業銀行五福分行
      （下稱台新銀行）、被上訴人乙○○開設於第一銀行博愛
      分行之活期儲蓄存款簿往來明細清單。經核戊○○所提出
      之上開資料所示，戊○○確於94年3 月2 日、96年6 月1
      日、96年6 月26日、96年7 月13日、96年11月7 日，分別
      匯款86,815元、17,000元、6 萬元、18,000元入乙○○前
      揭第一銀行帳戶（原審卷第114 、116 、108 、122 頁）
      ；亦曾於96年10月24日從其前揭台新銀行帳戶匯款10萬元
      ，為乙○○繳納其台北富邦銀行信用卡之事實（原審卷第
      118 、126 頁），而上訴人就此事實亦不爭執，則由前開
      匯款資料所示，除戊○○所指其弟亦有借款予乙○○尚無
      從證明外，戊○○交付予被上訴人乙○○之款項，應至少
      有281,815 元。
    4.戊○○雖抗辯乙○○向伊及弟借款820,753 元未償，且系
      爭房地買賣時銀行之貸款餘額尚有210 萬元，乃作價292
      萬元將產權移轉予伊，而由伊負責償清貸款等語。惟系爭
      房地在被上訴人於96年11月2 日完成所有權移轉登記之同
      月份，經宏宇不動產估價師事務所鑑估價值為1,121,000
      元，有鑑估報告書影本可稽（原審卷第40頁），並據證人
      即該估價師事務所估價師丙○○證稱，系爭房地係依據個
      別因素（某幾樓層）、系爭建物裝璜、環境條件如公共設
      施、交通因素、地理位置、未來發展潛力等綜合評估結果
      等語（本院卷第179 頁），被上訴人對丙○○證述系爭房
      地鑑估結果之內容亦不爭執，雖戊○○另抗辯稱鳳山地區
      附近的房子有成交的約在200 萬元左右，惟房地價值每因
      坐落之地點、環境、面積大小、房屋新舊、結構不同而有
      差異，戊○○泛指鳳山地區房地成交價200 萬元，引據為
      系爭房地之價值，尚非可採，且200 萬乃整體不動產之價
      值，而本件僅1/2 權利而已，是縱整棟不動產為200 萬元
      ，1/2 則為100 萬元。查戊○○所稱以伊及其弟乙○○之
      820,752 元借款債權，並承受系爭房地抵押借款餘額210
      萬元，合計以292 萬元作價向乙○○購買僅值1,121,000
      元之系爭房地，顯悖常理，戊○○迨至本院為言詞辯論時
      ，始抗辯系爭房地其中1/2 產權為伊婆婆所有，本要過戶
      給伊，將來出售，可多賣一點錢，起碼可以拿回部分乙○
      ○欠伊及弟款項云云，惟其在第一審及本院準備程序終結
      前，均未為上開抗辯，所述乃臨訟所為，要非實情，要不
      足取。堪認被上訴人間就系爭房地之買賣及所為所有權移
      轉登記為通謀虛偽意思表示，依民法第87條第1 項規定應
      屬無效。又訴外人帝士公司以乙○○為連帶保證人向上訴
      人借款，積欠24,730,341元迄未清償，有授信及交易總申
      請書影本及台灣台北地方法院97年度重訴字第176 號判決
      可稽（原審卷第10、31頁），因乙○○怠於主張系爭不動
      產買賣及物權移轉無效，上訴人為保全債權乃代位訴請確
      認被上訴人間就系爭房地之買賣關係不存在及塗銷所有權
      移轉登記，自屬有據。
    5.戊○○雖提出以292 萬元向乙○○購買系爭房地之買賣契
      約書影本（原審卷第184-187 頁）並抗辯由其持續繳納系
      爭房地貸款本息，本件買賣為真實等語。然該買賣契約書
      係配合戊○○所稱連同其弟借予乙○○820,752 元與承受
      系爭房地抵押貸款餘額210 萬元，作價292 萬為買賣價金
      而制作，又系爭房地確由借款人吳仲瓊向臺灣銀行申貸員
      工優惠房貸，金額則為273 萬元，後因借款人吳仲瓊意外
      死亡，於85年10月9 日經臺灣銀行同意由繼承人吳榮林、
      吳陳玉秋立增補借據繼承債務，並按原條件及期間繼續償
      付本息，目前該貸款本息每月由吳榮林之活儲帳戶自動扣
      繳，此有臺灣銀行大昌分行97年10月7 日大昌營字第0970
      003556號函在卷可稽（詳原審卷第175 頁至第178 頁），
      且依被上訴人所提臺灣銀行銀行放款餘額證明書所示，系
      爭房地貸款餘額迄至98年2 月20日止，尚餘1,980,735 元
      （原審卷第262 頁）。而觀被上訴人戊○○所提前揭其所
      有台新銀行，以及開設於台北富邦銀行高雄分行帳戶，及
      訴外人吳榮林開設於臺灣銀行、莊孟修開設於華南商業銀
      行麻豆分行之活期儲蓄存款簿往來明細清單所示，被上訴
      人戊○○曾於96年11月16日起至97年12月12日間，先後多
      次自其所有台新銀行、台北富邦銀行帳戶分別匯款轉帳至
      吳榮林前揭開設於臺灣銀行用以繳付系爭房地貸款之帳戶
      （原審卷第200 、201 頁），另由上開吳榮林所有之臺灣
      銀行帳戶明細所示，於被上訴人戊○○進行轉帳之隔日或
      數日內，吳榮林前揭開設於臺灣銀行之帳戶即有支出相當
      於每月應繳納系爭房地貸款金額之扣款記錄，此固可認戊
      ○○迄今仍持續繳系爭房地之貸款本息，惟衡之上情，此
      係被上訴人為掩飾系爭房地為通謀虛偽意思表示買賣行為
      之表徵，均不能執此認其買賣為真實。
九、綜上所述，上訴人依代位及通謀虛偽意思表示之法律關係，
    訴請(一)確認被上訴人間就系爭房地之買賣關係不存在。(二)被
    上訴人戊○○應將系爭房地，經高雄縣鳳山地政事務所於96
    年11月2 日所為之所有權移轉登記應予塗銷。為有理由，原
    審為上訴人敗訴之判決，尚有未洽，上訴意旨指摘原判決不
    當，求予廢棄為有理由，爰廢棄改判如主文第2 項所示。
據上論結，本件上訴為有理由，依民事訴訟法第385 條第1 項前
段、第450條、第78條判決如主文。
中    華    民    國    99    年    2     月    10    日
                              民事第六庭
                                  法      官 許明進
                                  法      官 李炫德
                                  法      官 張明振
以上正本證明與原本無異。
本判決不得上訴。
中    華    民    國    99    年    2     月    11    日
                                  書  記  官 熊惠津

司法院資訊處製作；財團法人民間司法改革基金會備份。
